【裁判字號】    97,聲判,72
【裁判日期】    970605
【裁判案由】    聲請交付審判
【裁判全文】
臺灣臺北地方法院刑事裁定              97年度聲判字第72號
聲  請  人  丁○○
代  理  人  吳欣哲律師
            黃帥升律師
            許慧如律師
被      告  乙○○
            丙○○
            甲○○
上列聲請人因被告等業務過失致死案件，不服臺灣高等法院檢察
署檢察長中華民國九十七年四月十四日，九十七年度上聲議字第
一九０四號駁回聲請再議之處分（原不起訴處分案號：臺灣臺北
地方法院檢察署九十五年度調偵字第五九二號、九十六年度偵字
第一五四０三號），聲請交付審判，本院裁定如下：
    主      文
聲請駁回。
    理      由
一、按告訴人不服上級法院檢察署檢察長或檢察總長認再議為無
    理由而駁回之處分者，得於接受處分書後十日內委任律師提
    出理由狀，向該管第一審法院聲請交付審判；法院認交付審
    判之聲請不合法或無理由者，應駁回之，刑事訴訟法第二百
    五十八條之一、第二百五十八條之三第二項前段分別定有明
    文。查本件聲請人丁○○以被告乙○○、丙○○、甲○○涉
    犯業務過失致死罪，向臺灣臺北地方法院檢察署（下稱臺北
    地檢署）檢察官提出告訴，經該署檢察官以九十五年度調偵
    字第五九二號、九十六年度偵字第一五四０三號為不起訴處
    分後，聲請人不服聲請再議，經臺灣高等法院檢察署（下簡
    稱高檢署）檢察長於民國九十七年四月十四日以九十七年度
    上聲議字第一九０四號處分書認聲請人再議無理由而駁回再
    議，聲請人於九十七年四月二十一日收受該處分書，於九十
    七年四月三十日委任律師提出理由狀向本院聲請交付審判等
    情，業經本院依職權調取臺北地檢署九十五年度調偵字第五
    九二號、九十六年度偵字第一五四０三號、高檢署九十七年
    度上聲議字第一九０四號等卷宗查閱無訛，且有本院收狀戳
    上日期可證，是本件聲請為合法，合先敘明。
二、聲請人原告訴意旨略以：被告甲○○為址設臺北市松山區○○○路六六、六八號博仁綜合醫院（下稱博仁醫院）院長，
    竟雇用未具醫事人員資格之被告丙○○，在該院內從事醫療
    業務。嗣於九十五年三月十六日十三時許，病患即聲請人之
    弟謝英輝至該院門診，由被告乙○○醫師負責診治，並於同
    日十五時許安排謝英輝住院後，被告乙○○明知鼻胃管之放
    置屬醫療業務，應由醫師或具備醫事人員執照之人員依法為
    之，且明知被告丙○○並非醫事人員，竟仍指示被告丙○○
    對謝英輝插鼻胃管，嗣因被告丙○○對謝英輝所執行之插管
    並不順利，經急救無效，謝英輝於同日十八時三十分許不治
    死亡，因認被告甲○○、乙○○、丙○○涉有刑法業務過失
    致死及違反醫師法之罪嫌。
三、本件聲請交付審判意旨略以：
（一）「插鼻胃管」對呼吸系統及心臟而言，係一風險相當高且
      極具刺激性之之醫療手段，非必要實不宜輕易採取，更不
      宜對心臟已有異常狀況之病人施用。謝英輝於九十五年三
      月十六日十四時十八分之心電圖曲線已出現「竇性心搏過
      速」、「肢程低電位」、「心肌缺氧」及「Complete
      RBBB」（完全性右側束枝阻斷，即心室傳導阻滯之一種）
      等異常變化跡象，同日十六時二十分許已呼吸不適，被告
      乙○○縱不能當場診斷出謝英輝擊有心肌炎（泛心臟炎）
      ，仍應能自心電圖判斷謝英輝心臟已出現上開嚴重病徵，
      身為主治醫師，且係為謝英輝安排上述心電圖檢查之醫師
      ，自有義務採取適當之預防與治療措施，以避免心臟之病
      情惡化，按當時客觀情形，被告乙○○並無不能注意其心
      電圖變化之情事，惟被告乙○○並未親自判讀心電圖，未
      注意謝英輝心臟已有嚴重受損之變化，或雖明知心臟狀態
      異常，且深受呼吸不易之苦之情形，與其餘被告仍施以「
      插鼻胃管」此等高度刺激性之醫療手段，使謝英輝本已虛
      弱之心臟無法負荷，並產生嘔吐、抽搐、慘叫、眼球凸出
      及臉部變形等情狀，終導致謝英輝死亡，被告等人之診斷
      與治療確有重大疏失，該插入鼻胃管之嚴重錯誤行為，實
      係為謝英輝之直接死因。
（二）現今心肌炎死亡率已大幅下降，縱使係嚴重性休克病患，
      若依適當支持性療法救治，大多能恢復正常，縱認謝英輝
      之死因係「泛心臟炎」（心肌炎），惟被告乙○○自其親
      安排檢查之心電圖即可發現謝英輝心臟出現異常變化之狀
      況，雖未必能馬上作出心肌炎之診斷，然應針對心臟嚴重
      變化病癥採取適當醫療手段，如使用氧氣、強心藥物，或
      採取一般性的輔助心臟功能措施，並避免過度刺激本已虛
      弱之心臟，詎被告等竟反其道而行強行拔去氧氣供應之呼
      吸管，插鼻胃管，並在一再失敗情況下反覆插入鼻胃管，
      如此不當之醫療行為，阻斷謝英輝痊癒之機會，更直接造
      成謝英輝之猝死，是被告等之行為自構成業務過失致死。
（三）檢察官就與案情有重要關係之證據均未詳為調查，即率爾
      為不起訴處分及駁回再議處分，認事用法均有違誤，實難
      令人信服，爰向本院聲請交付審判。
四、按犯罪事實應依證據認定之，無證據不得認定犯罪事實，刑
    事訴訟法第一百五十四條第二項定有明文。又告訴人之指訴
    係使被告受形式追訴目的，是其陳述是否與事實相符，仍應
    調查其他積極證據以資審認，始得為不利被告之認定，此有
    最高法院五十二年台上字第一三００號判例可稽。復認定不
    利於被告之事實，須依積極證據，苟積極證據不足為不利於
    被告事實之認定時，即應為有利於被告之認定，更不必有何
    有利之證據，亦有最高法院三十年上字第八一六號判例可資
    參照。
五、訊據被告乙○○、丙○○、甲○○均堅決否認有何違反醫師
    法或業務過失致死犯行，經查：
（一）聲請人指稱其弟謝英輝於前揭時日，因病至由被告甲○○
      任院長之博仁醫院求診，被告乙○○為其主治醫師，而謝
      英輝最後不治死亡之事實，為被告等人所不爭執，並經檢
      察官相驗無訛，有相驗屍體證明書在卷可稽（見相字第二
      二七號相驗卷第一五０頁）。而謝英輝之屍體經解剖鑑定
      結果，於鏡檢發現心肌、心外膜及心內膜呈現瀰漫性淋巴
      球的浸潤，顯示心肌炎的變化，可能是病毒引起，致死原
      因為泛心臟炎休克猝死，亦有法務部法醫研究所九十五年
      四月二十七日法醫理字第０九五０００一五一九號函附鑑
      定書在卷足考（見相字第二二七號相驗卷第一一五頁至第
      一二０頁）。又病患謝英輝前於九十五年三月十五日因腹
      痛及脹氣至臺北長庚醫院就診，翌（十六）日因仍有腹痛
      及脹氣等症狀，於十一時二十三分許至博仁醫院腸胃科門
      診就診，經陳秀夫醫師診視後返家；當日十四時十五分許
      病人因嘔吐再至該院腸胃科門診就診，經被告乙○○診治
      為腸胃炎，並安排血液、生化、心電圖、胸部及Ｘ光攝影
      等檢查，並於同日十五時許住院；住院後於同日十六時三
      十分許因仍有腹部脹氣，經護士馮英琴報告被告乙○○後
      ，由被告乙○○指示需為病人插鼻胃管以消除脹氣，由被
      告丙○○將鼻胃管插入身體內，護士馮英琴則在旁協助，
      謝英輝於同日十六時四十分許忽然喪失意識、呼吸停止，
      經急救（給予氧氣、氣管插管、靜脈輸液、注射腎上腺素
      及施行心肺復甦術）無效，於同日十八時三十分許死亡等
      情，除有告訴人指訴明確外，證人即護士馮英琴亦證稱被
      告乙○○確有下指示為謝英輝插入鼻胃管，被告丙○○亦
      確有將鼻胃管放進謝英輝身體內等語，並有卷附博仁醫院
      病歷記錄影本資料可證（見同相字第二二七號相驗卷第十
      頁至第三九頁），是自堪信為真實。被告乙○○、丙○○
      辯稱未由被告丙○○插進鼻胃管，僅係由被告丙○○做衛
      教云云，均無足採。則依上開所述，病患謝英輝之死亡原
      因係泛心臟炎休克猝死，而被告乙○○指示插鼻胃管之目
      的，係欲消除病患腹部脹氣，是謝英輝之死亡原因與被告
      乙○○之指示插鼻胃管間並無相當因果關係，殆可認定。
（二）次查，依前揭病歷資料，病患謝英輝病發前幾天並非有特
      異之不適，而自住院至喪失意識、呼吸停止，前後時間僅
      相隔一小時餘，顯見病患謝英輝病情惡化之迅速，臨床上
      之診斷自屬困難。又被告乙○○於診治病患時，已注意其
      腹部不適之臨床表現，惟最初之症狀既沒有特異性，血液
      、生化、心電圖、胸部及Ｘ光攝影等檢查自難加以確診；
      而病患謝英輝住院後不久，於插鼻胃管過程中，突然喪失
      意識接受急救，心肌酵素雖有異常升高，亦非被告乙○○
      始料所及。本件經臺北地檢署檢察官囑託行政院衛生署醫
      事審議委員會鑑定結果，認定：心肌炎即泛心臟炎為急性
      疾病，最常見原因為病毒感染所致，一般而言，該病癒後
      不佳，死亡率約百分之五十至七十，本案病情屬於臨床上
      診斷困難之類型，其表示為前幾天只有輕微且非特異的不
      適，如倦怠、食慾不振、腹部不適，然後開始出現心臟衰
      竭現象，病情隨即迅速惡化，而被告乙○○之安排住院進
      一步治療及檢查、指示插鼻胃管消除腹脹之處置，尚無不
      當，無應注意而疏未注意之情形等語，此有行政院衛生署
      九十六年八月一日衛署醫字第０九六０二０四二六０號書
      函附醫事審議委員會第0000000號鑑定書附卷可參
      （見調偵字第五九二號卷第四八頁），是自難認本案被告
      乙○○或依被告乙○○指示執行鼻胃管插入動作之被告丙○○有何醫療過失之情事。
（三）再者，醫療工作之診斷、處方、手術、病歷記載及施行麻
      醉等醫療行為，係屬醫療業務之核心，應由醫師親自為之
      ，其餘醫療輔助行為得在醫師就特定病人診察後，由各該
      醫事人員本其專門職業法規所規定之業務，依醫師法第二
      十八條但書第二款之規定意旨，依照醫囑執行之，不限於
      醫師親自在場指示或目視所及範圍以內；又將屬於外來物
      之鼻胃管經由病患鼻腔、咽喉、避開大氣管、深入食道到
      達患者胃部，以為引流、抽吸或灌食、給藥之行為，屬侵
      入性治療及處置，而輔助施行侵入性治療及處置，係屬護
      理人員法第二十四條第一項第四款所稱之醫療輔助行為，
      前經行政院衛生署九十年三月十二日衛署醫字第０九００
      ０一七六五五號函釋在案（見調偵字第五九二號卷第九八
      頁），並有行政院衛生署九十七年三月五日衛署醫字第０
      九七０二０一二０一號函附卷可佐（見調偵字第五九二號
      卷第九六頁、第九七頁）。按被告乙○○指示需為病人插
      鼻胃管以消除脹氣，而由被告丙○○負責插入鼻胃管，護
      士馮英琴在旁協助業如前述，惟放置鼻胃管既屬於醫療輔
      助行為之範圍，被告丙○○依照被告乙○○之醫囑，對謝
      英輝放置鼻胃管，尚非屬違反醫師法第二十八條之行為。
      雖被告丙○○未具國內護理人員資格，為其所不爭執，然
      此僅係依護理人員法第三十七條：「未取得護理人員資格
      ，執行護理人員業務者，本人及其雇主各處新臺幣一萬五
      千元以上十五萬元以下罰鍰」規定，應受衛生主管機關行
      政監督處罰之範疇。是被告乙○○、丙○○所為，均與過
      失及違反醫師法刑責要件不合，自難遽以各該罪責相繩。
      而被告甲○○身任博仁醫院院長之職，對該院醫療行政事
      務固應負全權責任，然被告乙○○、丙○○既查無何過失
      及違反醫師法之犯嫌，亦難以遽論被告甲○○刑責。
（四）末查，被告乙○○就病患謝英輝之處置並無不當，而病患
      謝英輝病情惡化迅速，臨床上之診斷困難均如上述，聲請
      人爭執被告乙○○在為謝英輝做完心電圖之後，未為適當
      處置，有所疏失，因而導致謝英輝死亡等情，要無可採。
（五）此外，綜觀全案卷證資料，亦未發現有何其他積極之證據
      足以證明被告等人確有聲請人所指述之業務過失致死、違
      反醫師法犯行，是原檢察官及高檢署檢察長分別予以不起
      訴處分及駁回再議之聲請，並無不當。準此，本件交付審
      判之聲請為無理由，應予駁回。
六、據上論斷，依刑事訴訟法第二百五十八條之三第二項前段，
    裁定如主文。
中    華    民    國    97    年    6     月    5     日
                        臺灣臺北地方法院刑事第一庭
                            審判長法  官  陳興邦
                                  法  官  蘇嘉豐
                                  法  官  劉素如
上正本證明與原本無異。
本裁定不得抗告。
                                  書記官  陳育君
中    華    民    國    97    年    6     月    5     日


司法院資訊處製作；財團法人民間司法改革基金會備份。
